【裁判字號】    98,國,4
【裁判日期】    981230
【裁判案由】    損害賠償
【裁判全文】
臺灣雲林地方法院民事判決                 98年度國字第4號
原      告  乙○○
原      告  丁○○
原      告  甲○○
上  二  人
訴訟代理人  乙○○
原      告  丙○○
法定代理人  乙○○
            戊○○
被      告  雲林縣政府
法定代理人  己○○
訴訟代理人  林金陽律師
上列當事人間請求損害賠償事件，本院於民國98年12月16日言詞
辯論終結，判決如下：
    主  文
被告應給付原告乙○○新台幣壹拾參萬玖仟伍佰參拾肆元。
被告應給付原告丁○○、甲○○各新台幣捌萬元及均自九十八年
十一月十一日起至清償日止，按年息百分之五計算之利息。
被告應給付原告丙○○新台幣貳萬元及自九十八年十一月十一日
起至清償日止，按年息百分之五計算之利息。
訴訟費用由被告負擔十分之一，餘由原告共同負擔。
本判決於原告乙○○以新台幣肆萬陸仟元供擔保後；原告丁○○
、甲○○分別以新台幣貳萬陸仟元供擔保後；原告丙○○以新台
幣陸仟柒佰元供擔保後，均得假執行。被告分別以壹拾參萬玖仟
伍佰參拾肆元、捌萬元、捌萬元、貳萬元為原告乙○○、丁○○
、甲○○、丙○○供擔保後，得免為假執行。
    事實及理由
壹、程序部分：
一、按依國家賠償法請求損害賠償時，應先以書面向賠償義務機
    關請求之。賠償義務機關拒絕賠償，或自提出請求之日起逾
    三十日不開始協議，或自開始協議之日起逾六十日協議不成
    立時，請求權人得提起損害賠償之訴，國家賠償法第10條第
    1 項、第11條第1 項前段分別定有明文；本件原告主張被告
    應負國家賠償責任，已於民國（下同）96年10月18日以書面
    向被告提出國家賠償請求書，且經被告拒絕賠償在案，有原
    告提出被告拒絕賠償理由書影本在卷可參，且為被告所不爭
    ，堪信為真實。被告於98年5 月25日提起本件國家賠償之訴
    前，已依國家賠償法踐行協議先行程序，揆諸上開說明，即
    無不合，先予敘明。
二、原告丙○○、丁○○、甲○○於訴狀繕本送達後，追加起訴
    請求精神上損害賠償金，其與原告乙○○請求之基礎事實同
    一，且不甚礙被告之防禦及訴訟之終結，爰予准許。
三、原告乙○○於訴狀送達後，於98年10月14日本院準備程序期
    日時，縮減喪葬費用之請求（捨棄96年7 月16日素食便餐
    新台幣（下同）16,000元、毛巾雜貨費用由38,000元縮減為
    12,000 元 、地理師費用由20,000元縮減為10,000元），其
    訴之聲明共減縮52,000元，核與民事訴訟法第255 條第1 項
    第3 款之規定尚無不合。
貳、原告主張：
一、被告管轄境內之雲205 號產業道路，於興崁枝18號電線桿附
    近為一長百公尺、坡度約45度之急轉彎道（下稱系爭路段）
    ，路肩外是深約6 、7 公尺山溝的駁崁危險路段，人車墜溝
    傷損或喪命頻傳，然被告除於數年前在該處溝畔砌築50多公
    尺水泥半牆路欄，並於路面劃製雙黃線標誌禁止超車外，別
    無任何路況標誌，且兩年前該處溝畔護欄遭路過之水泥攪拌
    車撞毀崩塌，造成近10公尺缺口，亦未見被告修復，反任由
    茅草蔓生遮住缺口，致往來人車不能查知。緣訴外人張吳金
    葉（即原告乙○○、丁○○、甲○○之母）於民國（下同）
    96年7 月2 日下午3 時50分許，駕駛車牌號碼SDZ-818 號輕
    型機車，搭載原告丙○○（即原告乙○○之女）行經系爭路
    段時，連人帶車自該缺口掉落山溝（下稱本件事故），造成
    張吳金葉傷重不治，丙○○則右大腿遭缺口斷欄之鋼筋刺穿
    受有撕裂傷，實則系爭事故與被告遲不修復護欄缺口，未為
    安全之設置等管理上欠缺有因果關係，且被告於系爭事故發
    生後始用鋼柱及鋁板圍繞重修護欄，並豎立行車走向等標誌
    ，亦足認被告就本件事故應負賠償責任，爰依國家賠償之規
    定提起本訴。
二、並聲明如下：
１、原告乙○○為死者張吳金葉之子女因系爭事故發生所支出死
    者張吳金葉之喪葬費用365,000 元，為死者張吳金葉支出救
    護車服務費2,200 元，又為原告丙○○支出醫療費用6,972
    元，增加生活上所需之費用共計9,172 元，及精神上損害60
    萬元，為此共計請求賠償974,172 元。
２、原告丁○○、甲○○為死者張吳金葉之子女，母女親情深厚
    ，遽受喪母之慟，心身痛苦，無可言諭，請求各賠償精神損
    害60萬元及自追加起訴狀送達被告之翌日起至清償日止，按
    年息百分之5 計算之利息。
３、原告丙○○搭載死者張吳金葉之機車，連人帶車自該缺口掉
    落山溝，造成原告丙○○右大腿遭缺口斷欄之鋼筋刺穿受有
    撕裂傷，受有精神損害，請求賠償60萬元及自追加起訴狀送
    達被告之翌日起至清償日止，按年息百分之5 計算之利息。
、被告主張：
一、按國家賠償法第3 條第1 項規定：「公有公共設施因設置上
    或管理上有欠缺，致人民生命、身體或財產受損害者，國家
    應負損害賠償責任。」其構成要件為1.須公有公共設施。2.
    須設置或管理有欠缺。3.須人民之生命身體或財產受損害。
    4.須公共設施之瑕疵與損害之間有相當因果關係。所謂「設
    置」，係指公有公共設施於指定公開前之設立裝置行為，設
    計、建造、施工、裝設等行為屬之；所謂「管理」，係指公
    有公共設施於指定公用後，為維持公共設施之發揮預定之功
    能，及維持可供運作之狀態之一切行為，與操作公有公共設
    施之行為是，保存、利用、改良等行為，均屬之（廖義男著
    國家賠償法增訂版6 刷第73頁參照），系爭雲205 鄉道設置
    於日據時期，雖設置於國家賠償法施行前，如管理有欠缺，
    而發生損害係在國家賠償法施行後者，仍有國家賠償法之適
    用（台灣高等法院台南分院85年上國字第7號判決參照）。
    惟所謂公共設施管理欠缺，係指公共設施建造後之維持、修
    繕及保管不完成，不具備通常應有之狀態、作用或功能，致
    缺乏安全性可言，此安全性有無欠缺，應依通常情況，考量
    各項客觀因素認定之，即應綜合公共設施之構造、用法、場
    所之環境及利用狀況等情事，客觀、具體、個別決定（最高
    法院92年台上字第2672號判決參照）。經查，雲林縣警察局
    斗南分局96年7 月2 日製作之道路交通事故調查報告表記載
    ：「路面無缺陷、無障礙物、駕駛人無照駕駛」。由上述可
    知，顯係被害人未領有駕駛執照駕駛機車，駕駛技術不良，
    及未注意事前狀況，為肇事之原因。
二、次查，本府工務局於96年10月29日會同雲林縣警察局、斗南
    分局、雲林縣古坑鄉公所及原告乙○○等會勘現場會勘結論
    為：「本路段為下坡急彎路段，事故位置現況路幅為11.5公
    尺（2車道寬7.2公尺-邊線至邊線之寬度，彎道與直線交接
    處2 車道寬5.9 公尺），道路彎道路肩處設有輔二標誌、反
    射鏡一處及路燈一盞，路面良好無坑洞，中心標線雙黃線清
    楚。事故位置旁原設置之RC造護欄被大貨車撞毀後，古坑鄉
    公所即呈報改善彎道計劃，經相關單位於95年5月19日會勘
    後，由公所設置輔二標誌、彎道標誌、險降坡、反射鏡等交
    通安全設施以提醒用路人注意行車安全。（事故前已設置相
    關警告標誌）。………」（見96年10月29日現場會勘紀錄）
    ，又系爭道路下坡急彎處路肩路面未設置超高乙節，經本府
    工務局於96年11月26日現場測量該路段高程結果，衝出護欄
    處至與內側邊線高低差達39公分（外側高程較內側高39公分
    ），亦即，系爭路段路面靠近斷崖處，已於本件肇事前予以
    墊高，使外緣路部分較高，與道路中間自然形成坡度，使車
    輛行經該處，依物理學原理，有自然向內行進且產生阻力，
    造成自然減緩速度之效果，系爭道路已具備通常應有之安全
    性，且無其他管理上之瑕疵。
三、台灣之產業道路長度綿延甚長，且產業道路為數甚多，以有
    限之國家資源，勢無可能沿全國之產業道路全線之兩側全數
    設置護欄，道路之管理機關僅能於人車往來頻繁、危險性較
    高處，於經費許可之情形下設置防護設施，倘非具極高危險
    性之路段，依其道路之設置管理，已足使通行者辨識道路與
    深溝斷崖所在之區隔，不致有跌落危險者，即不能以該管理
    機關未有防護設施之設置，遽認設置或管理有欠缺（最高法
    院93年台上字第2084號判決參照），經查，系爭路段路肩原
    設置之護欄被大貨車撞毀，經本府邀集相關單位於95年5 月
    19 日 會勘後，由古坑鄉○○於路肩設置交通安全設施「輔
    二標誌（提醒駕駛人前有彎道應減速慢行）、反射鏡、路燈
    」，另於彎道前設置彎道標誌、險降坡等警告標誌。
四、國家賠償法第3 條所定公共設施設置或管理欠缺所生國家賠
    償責任之立法，旨在使政府對於提供人民使用之公共設施，
    負有維護通常安全狀態之義務，重在公共設施不具通常應有
    之安全狀態或功能時，其設置或管理機關是否積極並有效為
    足以防止危險或損害發生之具體行為，倘其設置或管理機關
    對於防止損害之發生，已為及時且必要之具體措施，即應認
    其管理並無欠缺，自不生國家賠償責任，故國家賠償法第3
    條公有公共設施之管理有無欠缺，須視其設置或管理機關有
    無及時採取足以防止危險損害發生之具體措施為斷。（最高
    法院92年台上字第2672號判決意旨參照）。本件原告既未能
    舉證證明被害人張吳金葉駕駛機車跌落坑谷致死係因系爭道
    路之管理有欠缺所致，自無從認定其因此所受之損害與系爭
    道路之管理之欠缺有相當因果關係，且依雲林縣警察局斗南
    分局96年7 月2 日製作之道路交通事故調查報告表記載：「
    路面無缺陷、無障礙物、駕駛人無照駕駛」。本件被害人張
    吳金葉未領有機車駕駛執照駕駛機車，則本件車禍肇事責任
    ，顯係被害人未領有駕駛執照駕駛機車，駕駛技術不良，及
    未注意事前狀況，為肇事之原因。又系爭路段下坡急彎處路
    肩路面未設置超高乙節，經本府工務局於96年11月26日現場
    測量該路段高程結果，衝出護欄處至與內側邊線高低差達39
    公分（外側高程較內側高39公分），亦即，系爭路段路面靠
    近斷崖處，已於本件肇事前予以墊高，使外緣路部分較高，
    與道路中間自然形成坡度，使車輛行經該處，依物理學原理
    ，有自然向內行進且產生阻力，造成自然減緩速度之效果，
    系爭道路已具備通常應有之安全性，且無其他管理上之瑕疵
    。
五、按民法第217條規定，損害之發生或擴大，被害人與有過失者
    ，法院得減輕賠償金額，或免除之。本件被告勿庸負損害賠償
    責任，已如上述，退萬步言，若鈞院審酌後，仍認為被告應
    負責，則請准免除賠償責任。
六、綜上所述，本件核與國家賠償之要件不符，因此，原告之訴
    ，顯無理由，為此聲明1 、原告之訴駁回。2 、訴訟費用由
    被告負擔。3 、如受不利判決，願供擔保請准宣告免為假執
    行。
肆、兩造不爭執事項：
一、張吳金葉於96年7 月2 日15時50分許騎乘車牌號碼SDZ-818
    輕型機車於雲205 鄉道下坡行抵急彎路段時，連人帶車從護
    牆缺口掉進山溝，並因此死亡，原告丙○○則右大腿遭缺口
    斷欄之鋼筋刺穿受有撕裂傷。
二、被告為系爭路段之管理機關。
三、對於原告乙○○支出殯葬費188,500 元之部分（項目：功德
    壇誦經法會38,000元、納骨塔塔位45,000元、棺木10,000元
    、骨灰玉30,000元、工人18,000元、靈車7,000 元、火葬場
    7,000 元、冰櫃6,500 元、冰櫃、毛巾孝服等雜貨12,000元
    、地理師10,000元、帆布鐵架5,000 元）不爭執；支出之醫
    療費9,172 元不爭執。
伍、兩造爭執事項：
一、被告就系爭路段之管理是否有欠缺？如有，該欠缺是否為系
    爭事故之肇事原因？
二、死者張吳金葉就系爭事故之發生是否與有過失？如有，過失
    比例為何？
三、原告因系爭事故所支出其他之喪葬費用是否合理？又慰撫金
    應酌定為多少始屬適當？
陸、本院判斷：
一、本件原告主張張吳金葉於96年7 月2 日15時50分許騎乘車牌
    號碼SDZ-818 輕型機車，搭載原告丙○○，於雲205 鄉道下
    坡行抵急彎路段時，連人帶車從道路護牆缺口掉進山溝，張
    吳金葉因而死亡，原告丙○○則右大腿遭缺口斷欄之鋼筋刺
    穿受有撕裂傷等情，已據原告提出臺灣雲林地方法院檢察署
    相驗屍體證明書影本、財團法人佛教慈濟綜合醫院大林分院
    醫療診斷證明書影本二紙為證，復為被告所不爭執，原告此
    部分主張堪信為真實。
二、被告對系爭事故路段之管理是否有欠缺？如有，原告所受損
    害與被告管理行為之欠缺間，是否具因果關係？爭點部分：
(一)、按國家賠償法第3 條第1 項所規定公有公共設施因設置或管
    理欠缺而生之國家賠償責任，係採無過失責任賠償主義，不
    以故意或過失為責任要件，祇須公有之公共設施因設置或管
    理有欠缺，致人民生命、身體或財產受損害，國家或其他公
    法人即應負賠償責任，至國家或其他公法人對該設置或管理
    之欠缺有無故意或過失，或於防止損害之發生已否善盡其注
    意義務，均非所問（最高法院著有73年度台上字第584 號、
    85年台上字第2776號判決意旨參照）。是被告抗辯：倘設置
    或管理機關對於防止損害之發生，已為及時且必要之具體措
    施，即應認其管理並無欠缺，自不生國家賠償責任等語，即
    有誤會，不足採取。
(二)、又侵權行為法上的歸責原則，除過失責任外，尚有無過失責
    任，德國法則稱之為危險責任（Gefaehrdungshaftung ），
    即以特定危險的實現為歸責理由，即持有、設置或經營特定
    具有危險的物品、設施或活動之人，於該物品、設施或活動
    所具危險的實現，致侵害他人權益時，應就所生損害負賠償
    責任，賠償義務人對該事故的發生是否具有故意或過失，在
    所不問（參見王澤鑑著，侵權行為法第1 冊，1998年9 月出
    版，第17頁。）。故無過失責任之基本思想，非對不法行為
    之制裁，乃基於分配正義的理念，對於「不幸損害」的合理
    分配。是縱使該物品、設施或活動所具危險的實現，係因不
    可抗力或通常事變，但除法律定為免責事由（如民用航空法
    第89條、核子損害賠償法第18條）或得減輕賠償責任（消費
    者保護法第7 條）外，持有、設置或經營特定具有危險的物
    品、設施或活動之人，均應負賠償責任。而國家賠償法第3
    條第1 項所規定公有公共設施因設置或管理欠缺而生之國家
    賠償責任，係採無過失責任賠償主義，有如前述，則系爭路
    段路肩原設置之護欄被大貨車撞毀，縱係因第三人之行為所
    造成，惟其既已影響系爭路段通行之安全，負責管理該道路
    之被告就該通行危險致原告所生之損害，自應依上開國家賠
    償法第3 條第1 項之規定，負賠償責任，其抗辯係因第三人
    之行為所致，屬不可抗力，且為張吳金葉過失行為所致，應
    得不負賠償責任云云，亦有誤會，不足採取。
(三)、另國家賠償法第3 條第1 項所謂公共設施之設置有欠缺，係
    指公共設施建造之初，即存有瑕疵而言；管理有欠缺者，係
    指公共設施建造後未妥善保管，怠為修護致該物發生瑕疵而
    言。查系爭路段路肩原設置之護欄被大貨車撞毀，足以影響
    行車之安全，已不具備通常應有之狀態及功能，即係公共設
    施管理有欠缺，殆無疑義。且正如被告所主張系爭路段路肩
    原設置之RC造護欄被大貨車撞毀後，古坑鄉公所即呈報改善
    彎道計劃，經相關單位於95年5 月19日會勘後，由公所設置
    輔二標誌、彎道標誌、險降坡、反射鏡等交通安全設施，以
    提醒用路人注意行車安全等情，有被告工務局於96年10月29
    日會同雲林縣警察局、斗南分局、雲林縣古坑鄉公所及原告
    乙○○等會勘現場會勘結論可資參酌。且被告於本件事故後
    生後始用鋼柱及鋁板圍繞重修護欄，為被告所不爭，並有本
    院勘驗筆錄在卷可稽，足見被告於本件事故發生前已認知系
    爭道路路肩原設置之護欄被大貨車撞毀，足以影響行車之安
    全，已不具備通常應有之狀態及功能，方採取上開防範措施
    ，然其採取之防範措施，顯不足以阻止本件事故之發生，是
    其設置及管理自仍有欠缺。而死者張吳金葉於96年7 月2 日
    15時50分許騎乘車牌號碼SDZ-818 輕型機車，搭載原告丙○○，於雲205 鄉道下坡行抵急彎路段時，連人帶車從道路護
    牆缺口掉進山溝，張吳金葉因而死亡，原告丙○○則右大腿
    遭缺口斷欄之鋼筋刺穿受有撕裂傷之事實，亦為兩造所不爭
    執，則張吳金葉因而死亡及原告丙○○所受身體之損害，與
    被告對系爭道路管理之欠缺間，顯有因果關係甚明。原告等
    人請求被告賠償，即屬有據。
三、原告請求被告賠償之損害及金額，是否有據？又原告是否與
    有過失？」之爭點部分：
    按公有公共設施因設置或管理有欠缺，致人民生命、身體或
    財產受損害者，國家應負損害賠償責任，國家賠償法第3 條
    第1 項定有明文。又不法侵害他人致死者，對於支出醫療及
    增加生活上需要之費用或殯葬費之人，亦應負損害賠償責任
    。另不法侵害他人之身體或健康者，對於被害人因此喪失或
    減少勞動能力或增加生活上之需要時，應負損害賠償責任。
    不法侵害他人致死者，被害人之父、母、子、女及配偶，雖
    非財產上之損害，亦得請求賠償相當之金額。再按不法侵害
    他人之身體、健康、名譽、自由、信用、隱私、貞操，或不
    法侵害其他人格法益而情節重大者，被害人雖非財產上之損
    害，亦得請求賠償相當之金額。其名譽被侵害者，並得請求
    回復名譽之適當處分。民法第192 條第1 項、第193 條第1
    項、第194 條、第195 條第1 項亦定有明文。
    本件被告對於系爭路段之管理有欠缺，致張吳金葉騎機車搭
    載原告丙○○行經系爭路段後，連人帶車從道路護牆缺口掉
    進山溝，張吳金葉因而死亡，原告丙○○則右大腿遭缺口斷
    欄之鋼筋刺穿傷，原告依上開國家賠償法及民法之規定，請
    求被告賠償即屬有據。茲就原告所主張之損害，審究如下：
(一)、增加生活上所需部分：查原告乙○○主張為死者張吳金葉支
    出救護車服務費2,200 元，又為原告丙○○支出醫療費用6,
    972 元，兩者共計9,172 元乙節，業據提出收據之影本12紙
    為證，且為被告所不爭執，核屬增加生活上需要費用，爰予
    准許。
(二)、喪葬費用部分：原告乙○○主張為死者張吳金葉支出喪葬費
    用共計365,000 元，固據提出收據影本5 紙為證。惟查：
１、被告對於原告乙○○主張之功德壇誦經法會38,000元、納骨
    塔塔位45,000元、棺木10,000元、骨灰玉30,000元、工人18
    ,000元、靈車7,000 元、火葬場7,000 元、冰櫃6,500 元、
    毛巾孝服等雜貨12,000元、地理師10,000元、帆布鐵架5,00
    0 元，共計188,500 元部分之支出不爭執，核均屬喪葬必要
    之費用，爰予准許。
２、原告乙○○主張之金香紙30,000元為辦理喪事習俗使用之物
    品，而告別式場32,000元、道士壇超渡做七38,000元，係民
    間常見之喪禮習俗及宗教儀式，共計100,000 元，雖為被告
    所爭執，惟本院參酌本件被害人當地之喪禮習俗及宗教儀式
    及被害人張吳金葉之年齡、身分等狀況，認為此部分喪葬費
    用之請求，尚屬合理，應予准許。
３、至於原告乙○○主張之樂隊20,000元、佛祖車3,000 元、開
    路鼓6,000 元、電子琴( 含孝女)4.500元、電子琴( 含孝男
    )6,000元、國樂(10 人)22,000 元、便餐15,000元等項目，
    共計76,500元，本院參酌喪禮儀式等情況，認為此部分並非
    喪葬禮儀所必要之費用，爰不予准許。
(三)、非財產之損害賠償部分：
    按慰撫金之多寡，應斟酌雙方之身分、地位、資力與加害之
    程度及其他各種情形核定相當之數額，其金額是否相當，自
    應依實際加害情形與被害人所受之痛苦及雙方之身分、地位
    、經濟狀況等關係決定之。查原告乙○○係57年12月8 日出
    生，職業從事貨運行工作，經濟狀況小康，教育程度高職肄
    業，名下有土地5 筆、房屋1 筆；原告丁○○係48年3 月5
    日出生，職業農（勞工），教育程度國中畢業，每月收入約
    25,000元，名下有土地1 筆；原告甲○○係52年8 月20日出
    生，職業商（販售檳榔），國中畢業，每月收入約30,000元
    ，名下有汽車1 部；原告丙○○係81年9 月24日出生，職業
    為學生，教育程度國民中學，業據原告等人陳明在卷。系爭
    路段路面靠近斷崖處，被告已於本件肇事前予以墊高，使外
    緣路部分較高，與道路中間自然形成坡度，使車輛行經該處
    ，依物理學原理，有自然向內行進且產生阻力，造成自然減
    緩速度之效果。又系爭道路原設置之RC造護欄被大貨車撞毀
    後，古坑鄉公所即呈報改善彎道計劃，經相關單位於95年5
    月19日會勘後，由公所設置輔二標誌、彎道標誌、險降坡、
    反射鏡等交通安全設施以提醒用路人注意行車安全等情，有
    被告工務局於96年10月29日會同雲林縣警察局、斗南分局、
    雲林縣古坑鄉公所及原告乙○○等會勘現場會勘結論可資參
    酌，是對於系爭道路之管理雖有欠缺，然死者張吳金葉未領
    有駕駛執照駕駛機車，並搭載原告丙○○，於系爭路段急轉
    彎路段，疏未減速慢行，作隨時停車之準備，致使其騎乘之
    機車越過雙黃線衝入對面車道護牆缺口並掉進山溝，顯有過
    失及原告丙○○所受傷害程度等情形，認原告乙○○、丁○○、甲○○請求非財產上損害賠償各600,000 元，尚屬過高
    ，應以400,000 元為適當。至於原告丙○○右大腿遭缺口斷
    欄之鋼筋刺穿所受傷害請求非財產上損害賠償600,000 元，
    猶屬過高，應以100,000 元為適當。
(四)、綜上，原告乙○○得請求被告賠償之金額為697,672 元（
    9,172+188,500+100,000+400,000=697,672 ）；原告丁○○
    、甲○○得請求被告賠償金額各為400,000 元；原告丙○○
    得請求被告金額為100,000 元。
四、末按「損害之發生或擴大，被害人與有過失者，法院得減輕
    賠償金額或免除之。」民法第217 條第1 項定有明文。又按
    行車速度，依速限標誌或標線之規定，無標誌或標線者，應
    依左列規定：一行車時速不得超過50公里。但在未劃設車道
    線、行車分向線之道路，或設有快慢車道分隔線之慢車道，
    時速不得超過40公里。二行經彎道、坡路、狹路、狹橋、隧
    道、泥濘或積水道路、無號誌之交岔路口、道路修理地段或
    行近工廠、學校、醫院、車站、會堂、娛樂、展覽、競技等
    公共場所出、入口及其他人車擁擠處所，或因雨霧致視線不
    清或道路發生臨時障礙時，均應減速慢行，作隨時停車之準
    備。道路交通安全規則第93條第1 項定有明文。查系爭路段
    為下坡急彎路段，事故位置現況路幅為11.5公尺（2 車道寬
    7.2 公尺－邊線至邊線之寬度，彎道與直線交接處2 車道寬
    5.9 公尺），該路段死者張吳金葉衝出護欄處至與內側邊線
    高低差達39公分（外側高程較內側高39公分），亦即，系爭
    路段路面靠近斷崖處，被告已於本件肇事前予以墊高，使外
    緣路部分較高，與道路中間自然形成坡度，使車輛行經該處
    ，依物理學原理，有自然向內行進且產生阻力，造成自然減
    緩速度之效果。又系爭路段原設置之RC造護欄被大貨車撞毀
    後，古坑鄉公所即呈報改善彎道計劃，經相關單位於95年5
    月19日會勘後，由公所設置輔二標誌、彎道標誌、險降坡、
    反射鏡等交通安全設施以提醒用路人注意行車安全等情，有
    被告工務局於96年10月29日會同雲林縣警察局、斗南分局、
    雲林縣古坑鄉公所及原告乙○○等會勘現場會勘結論可資參
    酌，被告之設置管理雖未盡完善，惟已具相當之防護功能。
    而死者張吳金葉於96年7 月2 日15時50分許，騎乘車牌號碼
    SDZ-818 輕型機車，搭載原告丙○○，於雲205 鄉道下坡行
    抵急彎路段時，越過雙黃線衝入對面車道護牆缺口並掉進山
    溝等情，亦據原告陳明，可見死者張吳金葉行車經過上開地
    點，並未減速慢行作隨時停車之準備，應可認定。依當時情
    況，並無不能注意之情事，死者張吳金葉未領有駕駛執照駕
    駛機車，並搭載原告丙○○，於系爭道路急轉彎路段，疏未
    減速慢行，作隨時停車之準備，致使其騎乘之機車越過雙黃
    線衝入對面車道護牆缺口並掉進水溝，顯有重大過失。原告
    就張吳金葉與有過失部分，並應依民法第224 條之規定，與
    自己之過失負同一責任。本院審酌兩造肇事原因力之強弱與
    過失之輕重，認應減輕被告百分之80賠償責任（即應負百分
    之20賠償責任），較為合理。依此計算，原告乙○○得請求
    之金額應為139,534 元（697,672 X 20% =139,534）；原告
    丁○○、甲○○得請求之金額各為80,000元（400,000X20%
    =80,000 ）；原告丙○○得請求之金額為20,000元（100,00
    0 X 20%=20,000 )。
五、從而，原告依國家賠償法第3 條第1 項、民法第192 條第1
    項、第193 條第1 項、第194 條、第195 條第1 項之規定請
    求被告賠償，原告乙○○在139,534 元；原告丁○○、甲○○分別在80,000元及自98年11月11日（即追加起訴狀送達之
    翌日）起至清償日止按年息百分之五計算之利息；原告丙○○在20,000元及自98年11月11日（即追加起訴狀送達之翌日
    ）起至清償日止按年息百分之五計算之利息，為有理由，應
    予准許，原告逾上開範圍之請求為無理由，應予駁回。
六、本案事證已臻明確，兩造其餘主張陳述及所提之證據，經審
    認後認無礙勝負之判斷，爰不一一論列，附此敘明。
七、本件原告勝訴部分合計未逾五十萬元，爰依職權宣告於原告
    分別供如主文所示之擔保金額後得假執行。而被告陳明願供
    擔保，聲請宣告免為假執行，爰分別酌定相當擔保金額准許
    之。
八、結論：原告之訴為有理由，依民事訴訟法第79條、第85條第
    1 項前段、第389 條第1 項第5 款、第392 條第1 、2 項，
    判決如主文。
中    華    民    國    98    年    12    月    30    日
                  民事第一庭        法  官  紀文勝
以上正本係照原本作成
如對本判決上訴，須於判決送達後廿日內向本院提出上訴狀
中    華    民    國    98    年    12    月    31    日
                                    書記官  李世文

司法院資訊處製作；財團法人民間司法改革基金會備份。
